---
title: "Ouverture - regression spatiale"
output: html_document
date: "2025-03-10"
---

```{r setup, include=FALSE}
knitr::opts_chunk$set(echo = TRUE)
```

## OUVERTURE



L'objectif est ici de montrer comment adapter notre analyse en présence d'autocorrélation spatiale. On prend l'exemple des données d'abstentions aux élections présidentielles à l'échelle départementale.



---



1. Charger les données en lançant le programme Import_donnees.R puis importer le fichier csv et le fichier gpkg des departements. 

```{r}
library(dplyr)
library(sf)

abstentions <- read.csv2("./TP_ouverture/abstentions.csv",fileEncoding = "WINDOWS-1252") %>% 
  mutate(across(-1,~as.numeric(.)))
dep<-st_read("./TP_ouverture/dep_francemetro_2021.gpkg")

```


2. Faire la jointure entre les 2 fichiers en ne conservant que les départements de France Metropolitaine (fichier dep)  

```{r}
abstentions_fm<-dep %>% 
  left_join(abstentions, 
            by=c("libelle"="DEP")) 

```

5. Représenter la variable de pourcentage d'abstentions aux présidentielles sous forme de carte.

```{r}
library(mapsf)

mapsf::mf_map(x=abstentions_fm,
              var = "ABS_PRES_2022",
              type = "choro",
              nbreaks = 5, 
              breaks="fisher")

```




```{r}
library(spdep)

# Matrice de voisinage
voisins <- poly2nb(abstentions_fm) #par défaut: queen = TRUE
# Matrice de poids
ponderation <- nb2listw(voisins, zero.policy = TRUE)
# Test de Moran
moran.test(abstentions_fm$ABS_PRES_2022, ponderation, randomisation = TRUE)
```

Le I de Moran vaut 0.76. Si on regarde au niveau des LISA

```{r}
abstentions_lisa <- spdep::localmoran(as.vector(abstentions_fm$ABS_PRES_2022), ponderation, zero.policy = TRUE)

```

9. Faites une carte représentant les circonscriptions pour lesquelles l'autocorrélation est particulièrement significative. Votre carte contiendra 4 couleurs : 

- en rouge les circonscriptions de type High-High significatifs au seuil de 10%, 
- en bleu celes de type Low-Low significatifs au seuil de 10%, 
- en jaune les circonscriptions avec autocorrélation négative significative au seuil de 10% 
- en gris les circonscriptions non significatives au seuil de 10%.

Un bonus sera accordé si vous faites la carte en dynamique (mapview ou leaflet)

```{r}
abstentions_fm_lisa <- abstentions_fm %>% 
  mutate(
    ABST_PRES_STD=scale(ABS_PRES_2022),
    LISA = abstentions_lisa[,"Ii"],
    LISA_PVAL = abstentions_lisa[,5],
    CADRAN = case_when(LISA>0 & LISA_PVAL<0.01 & ABST_PRES_STD>0 ~"High-High",
                       LISA>0 & LISA_PVAL<0.01 & ABST_PRES_STD<0 ~"Low-Low",
                       LISA<0 & LISA_PVAL<0.01 ~"High-Low ou Low-High",
                       TRUE~"Non significatif au seuil 1%")
  )

#SEUILS DE SIGNIFICATIVITE A BOUGER AVEC BONFERRONI

mapsf::mf_map(x=abstentions_fm_lisa,
              var = "CADRAN",
              type="typo",
              pal = c("red3","dodgerblue4","yellow","grey90"),
              val_order = c("High-High",
                            "Low-Low",
                            "High-Low ou Low-High",
                            "Non significatif au seuil 1%")
              )

```

On va maintenant faite la regression de l'abstention en utilisant comme variables explicatives la part des retraites et la part de cadres

```{r}
model1<-lm(ABS_PRES_2022~PART_RETRAITES + PART_CADRES, data=abstentions_fm)
summary(model1)

# car::vif(model1)
lm.morantest(model1,listw = ponderation)

# Les résidus sont-ils autocorrélés ?
# OUI! les hypothèses du modèle ne sont pas respectées
```

Une alternative est d'expliquer notre variable d'abstentions en tenant compte également de la valeur des voisins (modèle SAR)

```{r}
library(spatialreg)

# Exemple de modèle de régression spatiale (modèle SAR, pondération sur la variable d'intérêt des voisins)
# Y=XB +pWY + epsilon 


sar_model <- lagsarlm(ABS_PRES_2022~PART_RETRAITES + PART_CADRES, data=abstentions_fm, listw = ponderation)
summary(sar_model)
# L'AIC est plus petit avec ce modèle

# Les résidus sont-ils autocorrélés ?
sar_residuals <- residuals(sar_model)
moran.test(sar_residuals, listw = ponderation)
# Non


```


```{r}
# Autre exemple : le modèle SLX (tient comptes des X des voisins)
# Ajustement d'un modèle SLX (Spatial Lag of X) : Y= XB + pWX + epsilon
slx_model <- lmSLX(ABS_PRES_2022~PART_RETRAITES + PART_CADRES, data=abstentions_fm, listw = ponderation)
summary(slx_model)
# Le modèle SLX permet de capturer l'effet spatial des variables explicatives mais sans autocorrélation dans la variable dépendante.

AIC(slx_model)
# Moins bon que le modèle SAR (à peine mieux que le lm classique)
# et toujours de l'autocorrélation!
lm.morantest(slx_model,listw = ponderation)
```

```{r}
# Autre type de modèle : le modèle SEM (tient compte des erreurs des voisins : modélise l'autocorrélation dans les erreurs)
# Y=XB+u
# u = lambda * Wu + epsilon
sem_model <- errorsarlm(ABS_PRES_2022~PART_RETRAITES + PART_CADRES, data=abstentions_fm, listw = ponderation)
summary(sem_model)

# Semble être le meilleur du point de vue de l'AIC

# Plus d'autocorrélation non plus
moran.test(sem_model$residuals,listw = ponderation)

```





